---
title: "Regresión logística - Regresión no lineal - Modelo binomial logístico"
author: "Gianfranco Raúl Romero Sucapuca"
date: '2022-04-29'
output: html_document
---

Esta investigación desea saber si el ofrecerse como voluntario está relaciondo con el sexo de la persona, su nivel de neuroticismo y su nivel de extraversión.

```{r}
link = "https://docs.google.com/spreadsheets/d/e/2PACX-1vTnBAuw8v3PgGMivOBI9tFfGjVrZsVnteUF2y44HjZneYoajlrb9k61kWN300Q-n1q04iy8_nsB68n_/pub?gid=1431542138&single=true&output=csv"
vol = read.csv(link, stringsAsFactors = F)
```

```{r}
str(vol)
```

```{r}
vol[, c(3, 4)] = lapply(vol[, c(3, 4)], as.factor)
```

```{r}
summary(vol)
```

```{r}
table(vol$volunteer) #Para ver tabla original
```

```{r}
table(as.numeric(vol$volunteer)) #Para ver tabla como número
```

#Análisis bivariado

#Tabla de contingencia

Se busca saber si ser mujer está relacionado con ser voluntario en proyectos de investigación

```{r}
dep = vol$volunteer # a la fila (Dependiente)
ind = vol$sex # a la columna (Independiente)

volsexTable = table(dep, ind, dnn = c('volunteer', 'sex')) #Tabla de contingencia #dnn=Títulos

### suma por columna
addmargins(volsexTable, margin = 1)
```

#Probabilidades y ODDS

Probabilidad de que una mujer escogida al azar sea voluntaria. División entre voluntarias y el total de mujeres

```{r}
probMV = volsexTable[2, 1] / sum(volsexTable[, 1])
probMV
```

Recuperar los valores de la tabla de contingencia. Es la fracción de la probabilidad

```{r}
library(MASS)
fractions(probMV)
```

Representemos el odds que sea voluntaria. División entre ser voluntaria y no serlo

Odds no es una probabilidad.

```{r}
volsexTable[2, 1] / volsexTable[1, 1]
```

Que se origina de:

```{r}
fractions(volsexTable[2, 1] / volsexTable[1, 1])
```

El odds suele representarse además como la razón entre dos probabilidades: la probabilidad que ocurra un evento dividido por la probabilidad que NO ocurra ese evento:

```{r}
OddsMV = probMV / (1 - probMV)
OddsMV
```

Probabilidad que un hombre escogido al azar sea voluntario:

```{r}
probHV = volsexTable[2, 2] / sum(volsexTable[, 2])
probHV
```

```{r}
fractions(probHV) #Probabilidad en fracción
```

Odds de que el hombre sea voluntario

```{r}
OddsHV = probHV / (1 - probHV)
OddsHV
```

```{r}
fractions(OddsHV) #Odds en fracción
```

Comparar mujer y hombre:

```{r}
#Mujer/Hombre
(OR_MH = OddsMV / OddsHV)
```

Con ese valor, ya sabemos que el odds de ser mujer es 0.28 por encima del odds del hombre. El odds ratio (OR) puede ir de 0 a infinito. Un OR de 1 implica que no hay diferencias.

```{r}
fractions(OddsMV / OddsHV)
```

Porcentajes y gráficas

```{r}
prop.table(volsexTable, margin = 2)
```

```{r}
mosaicplot(t(volsexTable), col = c("orange", "green")
           ) # Es preferible usar porcentajes para los gráficos
```

#Regresión logística

La regresión logística modela el comportamiento de la probabilidad del evento de interés:

```{r}
### semilla

set.seed(2019)

### primer modelo:
#data como subset
vars1 = vol[, c("volunteer", "sex")]

#regresion
rlog1 = glm(volunteer ~ ., data = vars1, family = binomial)

#resultado clásico:
summary(rlog1)
```

La tabla muestra que ser hombre reduce la probabilidad de ser voluntario

```{r}
# recuerda poner: ```{r, results='asis'}
library(stargazer)
#resultado
stargazer(rlog1, type = "text")
```

El gráfico anterior tomó como referencia el ser mujer, pero esto se puede cambiar:

```{r}
# nueva referencia
vol$sex = relevel(vol$sex, ref = "male")

# rehago subset
vars1 = vol[, c("volunteer", "sex")]

rlog1 = glm(volunteer ~ ., data = vars1, family = binomial)
```

```{r}
#resultado
stargazer(rlog1, type = "text")
```

Vemos que sexo tiene efecto, y el símbolo del coeficiente propone que el efecto es positivo. Ese valor, como modela a un logaritmo, no es fácil de interpretar. Pero, si le aplicas exponencial, hallarás un valor conocido:

```{r}
sexF = coef(rlog1)["sexfemale"]
exp(sexF)
```

```{r}
vars2 = vol[, c("volunteer", "sex", "neuroticism")]
rlog2 = glm(volunteer ~ ., data = vars2, family = binomial)
```

```{r}
vars3 = vol[, c("volunteer", "sex", "neuroticism", "extraversion")]
rlog3 = glm(volunteer ~ ., data = vars3, family = binomial)
```

```{r}
library(stargazer)

stargazer(rlog1,
          rlog2,
          rlog3,
          type = "text",
          no.space = F,
          digits = 3,
          digit.separator = ""
) #Los modelos deberían tener el mismo número de observaciones
```

Comparar varios modelos prueba que ser mujer si tiene efecto en ser voluntaria

#Comparando modelos

Las tres regresiones presentan valores diferentes del criterio de información de Akaike (AIC), se considera que un modelo es mejor si tiene un AIC menor a los demás. Esto sugiere qu el tercer modelo es el mejor y el segundo el peor. Como los valores del AIC están muy cercanos confirmemos usando el test de razón de verosimilitud (likelihood ratio test -LRT):

```{r}
library(lmtest)

lrtest(rlog1, rlog2, rlog3)
```

Al final, se puede ver la probabilidad de que los modelos sean iguales. Por ello, es mejor escoger el que tenga el resultado menor. Los *** también sirven como referencia para escoger un modelo

```{r}
library(pander)
pander(lrtest(rlog1, rlog2, rlog3), caption = "LRT para los tres modelos")
```

Se debe prestar atención al Pr(>Chisq)

#Efectos marginales

Para saber CUANTO afecta cada variable independiente a la dependiente

```{r}
# interpracion usando marginal effects:
#install.packages("margins")
library(margins)
#
(model = margins(rlog3))
```

```{r}
(margins = summary(model))
```

```{r}
library(ggplot2)
base = ggplot(margins, aes(x = factor, y = AME)) + geom_point()
base
```

```{r}
base +  geom_errorbar(aes(ymin = lower, ymax = upper))
```
















